【裁判字號】    85,訴,31
【裁判日期】    891208
【裁判案由】    侵占等
【裁判全文】
臺灣雲林地方法院刑事判決                            八十五年度訴字第三一號
    公  訴  人  臺灣雲林地方法院檢察署檢察官
    被      告  乙○○
右列被告因侵占案件，經檢察官提起公訴（八十四年度偵字第一七六八號），本院判
如左：
    主  文
乙○○無罪。
    理  由
一、公訴意旨略以：被告乙○○係戊○○○有限公司（以下簡稱發貴公司）之董事長
    ，負責該公司業務，並有收取該公司帳款之職權。發貴公司於民國八十一年間，
    在雲林縣大埤鄉興建「春風得意」別墅，詎乙○○自八十二年至八十四年四月間
    ，先後收取別墅購買戶丙○○、甲○○、癸○○交付其轉交發貴公司之價款分別
    為新台幣（下同）十數萬元、二百十萬元、一百八十九萬元及合建地主己○○交
    付之分配補貼款五十萬元後，除部分款項抵銷其代發貴公司先後墊付之資金及費
    用外，餘款竟未交回發貴公司入帳，而意圖為自己不法之所有，並基於概括之犯
    意，陸續將其中計一百六十一萬二千六百五十九元易持有為所有，侵占入己。因
    認被告涉有刑法第三百三十六條第二項之業務侵占罪嫌。
二、按犯罪事實，應依證據認定之，無證據不得推定其犯罪事實；又不能證明被告犯
    罪者，應諭知無罪之判決，刑事訴訟法第一百五十四條、第三百零一條第一項分
    別定有明文。又業務上侵占罪之成立，以對於業務上所持有之物，變更其持有而
    易為所有之意思，且須意圖為自己或第三人之不法所有為其構成要件，刑法第三
    百三十六條第二項亦定有明文。若持有人僅以行使抵充自己債權之意思而未交還
    持有物，即欠缺不法所有之意圖之主觀要件，即難論以侵占罪。
三、公訴人認被告涉犯有右揭罪嫌，無非以告訴代理人壬○○之指訴、證人丁○○之
    證詞、卷附房屋買賣契約書、公司流水帳、資本帳，及被告代公司收取之款項減
    去其多支出之資本與代公司所墊付之款項後，仍有一百六十一萬二千六百五十九
    元之收款未入公司帳、其亦不能提出合理支出憑據，為其主要論據。訊據被告乙○○堅決否認上開犯行，辯稱：伊係發貴公司董事長，告訴代理人壬○○係公司
    總經理，二人於公司成立時持股相等，各出資三百萬元，伊固曾於八十二年至八
    十三年四月間（起訴書誤為八十四年四月）先後向發貴公司所興建「春風得意」
    別墅客戶丙○○等人及合建地主己○○收取款項合計四百六十四萬元之事實。然
    至八十三年二月份止，依會計庚○○所作公司資本帳之記載，其出資額為八百二
    十一萬五千二百四十元，壬○○出資額僅七百六十八萬二千二百七十九元，但因
    庚○○漏載伊於八十二年一月九日匯入之十五萬五千元及八十二年一月四日匯入
    之五十六萬五千元（公司帳上僅載五十六萬元），及於庚○○在八十三年二月離
    職後，其尚有出資六十萬元並未入帳，再加上因其出資額較蕭宏則為多，公司應
    補貼其利息差額八十一萬一千一百零六元，總計其出資額應為九百五十三萬五千
    二百四十元，即其已先貼進公司一百八十五萬二千九百六十一元，且雖向客戶收
    取四百六十四萬元之價款，但扣除其先墊付之公司費用三百七十九萬一千一百一
    十元，實收僅八十四萬八千八百九十元，抵充其先貼進公司之款項，其尚貼進公
    司一百萬四千零七十一元等語。
四、經查：
   （一）發貴公司會計帳務於八十三年二月二十一日前係由會計庚○○負責登載，
         其帳冊設有二類，分別為公司現金收支流水帳冊（即總帳）（最後一筆登
         載日為八十三年二月二十一日）、資本帳冊，資本帳冊下又分別設有董事
         長資本帳冊（最後一筆登載日為八十三年一月二十一日）、及總經理資本
         帳冊（最後一筆登載日為八十三年二月二十一日），資本帳上之資料係由
         總帳過帳得來，有總帳一份及資本帳二份在卷足憑，並經證人庚○○結證
         明確，且為被告及壬○○所是認。被告乙○○與壬○○於庭訊時均一致表
         示：庚○○所記載之帳冊大致正確；八十三年二月底庚○○離職後至八十
         三年五月由丁○○接任前，這段期間則屬空窗期，公司帳務皆無人處理，
         致此段期間收支帳務等工作只得委由被告與壬○○就其經手之收支部分，
         先各自簡略處理，但彼此間並無對帳過等語（見本院八十九年十一月十五
         日訊問筆錄），合先敘明。
   （二）被告乙○○曾於八十二年二月底至八十三年四月間，先後收取別墅購買戶
         丙○○、甲○○、癸○○交付其轉交發貴公司之價款分別為十五萬元、二
         百十萬元、一百八十九萬元及合建地主己○○交付之分配補貼款五十萬元
         ，合計被告經手之代收款額為四百六十四萬元等情，業經證人丙○○於偵
         查中及證人甲○○、癸○○、己○○於偵審中結證明確，故被告私自收受
         前開款項之事實，堪以認定。
   （三）八十三年三月及四月間發貴公司在彰化銀行大林分行帳號0000000
         0000號之甲存帳戶有十三筆存款存入，合計存款金額二百四十九萬二
         千元，二十一筆款項支出（支票提領十四筆及退票罰款七筆）合計支出金
         額二百二十六萬六千九百元。在十三筆存入款中，其中一筆五十萬元係發
         貴公司客戶傅俊英所存入，其中一筆三十八萬元係蕭宏裕（壬○○之兄）
         所存入，另一筆十二萬元則為壬○○所存入，其餘十筆計一百四十九萬二
         千元則皆為被告或被告之親戚朋友所存入，而十四筆支票提領亦皆屬發貴
         公司所必須支付之費用或工程款，是以被告透過該公司彰化銀行大林分行
         甲存帳戶所支付之款額應為一百四十九萬二千元，有關此部分之各項金額
         業經告訴代理人壬○○與被告於八十九年十一月二十七日本院審理時確認
         無誤，並有彰化銀行大林分行八十七年七月十五日彰大林字第一六五一號
         函及檢附帳戶往來資料附卷可稽。
   （四）又被告於八十三年三月五日至同年四月十九日間，非透過彰化銀行大林分
         行為公司所支付之費用及工程款項計有一百二十七萬四千一百元，其中除
         代書費三萬三千元無收據、其餘八十三年四月一日大理石款四十萬元、八
         十三年四月十三日大理石款三十五萬元、八十三年四月十三日水泥清砂粗
         工款（支付予己○○）五萬四千一百元、八十三年十二月三十一日鋁門窗
         款（支付給李順村）十五萬六千元、八十三年二月合庫貸款利息三萬六千
         元、八十三年二月二十四日返還合庫貸款十三萬五千元則皆附有收據或匯
         款單在卷可稽，且業經壬○○及證人丁○○於八十九年十一月二十七日本
         院審理時確認無誤，而被告另支付之油漆款及油漆工補貼十一萬元雖無收
         據，然亦經證人丙○○於八十五年十二月三日在本院訊問時結證屬實。
   （五）細觀庚○○所記載之資本帳及流水帳：董事長乙○○資本帳冊在八十三年
         一月二十一日之出資餘額為八百二十一萬五千二百四十元、總經理壬○○
         資本帳冊於八十三年二月二十三日之出資餘額為七百八十一萬二千二百七
         十九元；又據公司現金收支流水帳，於八十二年一月九日登載有一筆收入
         ，其傳票號數為二三一、摘要欄記載「吳董匯甲存」、金額十五萬五千元
         ，及八十二年一月十二日登載另一筆收入，其傳票號數為二三六、摘要欄
         記載「吳董匯甲存」、金額五十六萬元（但據被告所檢付之臺灣土地銀行
         石門分行跨行電匯證明條記載，其正確金額應為五十六萬五千元），但確
         未過帳在在董事長資本帳冊上，被告因而辯稱伊出資額除帳載支出資餘額
         外，應再加計此部分漏載之七十二萬元。然再經詳為核對公司帳冊，現金
         收支流水帳冊亦有三筆關於「吳董減資」卻未登載於董事長之資本帳冊上
         ，分別是八十二年一月十三支付「吳董減資匯林錦屏」十二萬元、「吳董
         還建築師」十四萬元、八十二年一月十四日支付「吳董減資」三萬五千元
         ，又董事長帳冊在八十二年一月三十一日之帳載餘額為六百六十七萬九千
         六百九十元，但正確金額應為六百七十七萬九千六百九十元（短計十萬元
         ），故實際上董事長資本帳冊在八十三年一月二十一日之餘額應為八百七
         十四萬零二百四十元。而總經理資本帳冊在八十三年二月二十三日之餘額
         應為七百七十一萬二千二百七十九元（多計十萬元）。
   （六）被告辯稱：自伊與壬○○合資設立發貴公司以來，大部分期間伊出資額皆
         多於壬○○，如以月息百分之二點五（八十一年九月至八十二年六月）或
         百分之三（八十二年七月至八十三年一月）來計息（計息方式係壬○○提
         出），至八十三年一月公司應加計利息八十一萬一千一百零六十元給伊，
         並轉作價為伊之增資方為公平，此項將利息轉作價為增資之主張，壬○○
         亦曾予以認可，但認為其金額應只有五十二萬七千八五十二元（參見偵訊
         卷（二）第十五頁、第十九頁、及八十九年十一月二十七日本院審理筆錄
         ），惟以此計息方式為基準，再加計前述（五）漏列金額重新核算後，此
         項屬於被告應得之利息金額為七十三萬六千二百六十三元。
   （七）被告另辯稱：在八十二年二月五日因公司缺錢曾向地下錢莊調現一百萬元
         ，且約定由被告與壬○○各負責償還五十萬元，其中壬○○之部分於同年
         月十九日已償還，並同時登載為其出資額，而被告之部分則因當時伊之資
         金較吃緊，而只得開二張票（各三十萬元）另向他人借五十萬元來向原地
         下錢莊清償，然後伊再另行清償此六十萬支票款，因而認為伊出資額應再
         加計六十萬元，其所持理由為若非壬○○出資不足，則公司不需向地下錢
         莊融資，而伊也不須另行負擔十萬元之利息，且過去壬○○因公司資金不
         足而拿票去貼現時，由壬○○所墊付之票貼利息亦皆視為出資額而入蕭宏
         澤之資本帳，故主張其因公司調現所多支付之十萬元利息亦應視為其出資
         額，而此六十萬元係在會計庚○○離職後才支付，尚未入公司帳冊，故亦
         應列入其資本帳云云。然壬○○認為該十萬元利息支出應由被告自行吸收
         ，只認可其中五十萬元。查被告與壬○○於前開時日向地下錢莊調現時，
         確曾有約定每人各負擔五十萬元，此為雙方所肯認，應信為真實。而依商
         場慣例，衡情殊無理由因被告個人籌錢因素而將利息費用再轉嫁予公司，
         且被告較壬○○多出資部分亦已折算利息轉嫁為資本，已詳述如前，被告
         自不應再要求將超過五十萬部分之個人利息費用轉嫁公司，否則將重複計
         算，並非公平。
   （八）合計前述各項（五）（六）（七）調整金額後，截至八十三年二月底，被
         告投入之資本額應為九百九十七萬六千五百零三元，而壬○○之資本額則
         為七百七十一萬二千二百七十九元，是被告較壬○○多出資二百二十六萬
         四千二百二十四元。再綜合前述各項之金額，被告於八十三年二月底會計
         庚○○離職後，至同年四月間所經手屬於公司之款額為四百六十四萬元，
         透過彰化銀行大林分行支付之款額為一百四十九萬二千元，非透過彰化銀
         行大林分行支付之款額為一百二十七萬四千一百元，而至八十三年二月底
         被告較壬○○多出資二百二十六萬四千二百二十四元，故將被告所墊付金
         額及多出資之資本抵充伊代收款項後，公司尚積欠被告三十九萬零三百二
         十四元，足堪認定。
四、次查：
   （一）戊○○○有限公司雖是依公司法設立之法人，在經濟部所登記之資本額為
         二千五百萬元，有經濟部公司執照、公司董事股東名冊、公司變更事項登
         記卡附卷可稽。然公司成立時股東每人各出資三百萬元，在八十一年八月
         股東拆夥後，由被告乙○○與壬○○協議每人資本各占一半繼續合夥經營
         ，是時被告所出資之金額為三百九十九萬七千四百四十四元，壬○○之出
         資額為四百四十四萬一千五百元（參見董事長乙○○資本帳冊之首頁及總
         經理壬○○帳冊之首頁），故其實際之資本額並不符合公司法之規定，且
         公司實際上亦未依公司法規定來營運，反而以較類似於合夥之方式來經營
         ，例如公司若缺現金，二人就須拿現金進公司，反之若公司有現金而其二
         人欠缺資金時，就從公司將現金拿走，雖其各股東之增資、減資頻繁，但
         實際上與公司法上所規範之增、減資不同，亦詳述如前。
   （二）因發貴公司規模小、組織簡單、分工亦不明確，故關於公司向客戶收款與
         支應各項開支之事務，被告與壬○○皆有參與，加上二人私人資金與公司
         資金往來頻繁，而公司帳務又只記載一般之現金流水帳及資本帳（資本主
         往來帳），而未依公認會計原則詳為記載，以致帳務混淆不清，同時也導
         致被告與壬○○經常彼此爭執誰出資多，誰出資少等情，除據其二人所是
         認外，並據證人庚○○結證明確，堪信為真（見八十四年八月十八日偵訊
         筆錄，偵訊一卷第一百二十頁）。
   （三）除在八十一年十月前被告之出資額比壬○○少外，在八十三年二月底以前
         被告之出資額皆一直較壬○○為多，此有公司之流水帳及資本帳在卷足參
         ；又因彼此互信不足，故造成被告始終存在伊較吃虧之心理，尤其在八十
         三年二月五日公司向地下錢莊調現一百萬元時，被告仍應與壬○○共同分
         擔償還五十萬元之事，更令被告心生不快，此從其多次庭訊中，均辯稱：
         若非壬○○出資不足，則此一百萬元借款之利息十八萬元公司不用負擔，
         更遑提由其負擔六十萬元（五十萬元本金加十萬元利息）等語可見一斑，
         故被告亟想早日取回伊多支付予公司墊款之心態殆可預期。因而在八十三
         年二月底會計庚○○離職後，公司帳務無人處理及伊與壬○○各自分管不
         同工地時，被告便及時利用伊向客戶收款之際，除將伊於這段期間所墊付
         之工程款項及費用抵充收回外，亦順勢將伊過去所多出資之錢一併回收，
         而此時被告於主觀上仍認為在收回這些款項後，伊尚貼進公司一百多萬元
         （實僅多貼進公司三十九萬零三百二十四元，詳見前述），至於公司是否
         應繼續經營及如何籌措資金以支付其他費用和工程款，似已均不在伊考慮
         之範圍，被告因而自八十三年五月後一走了之，不再過問公司事宜，所有
         公司業務皆由壬○○一人負責。是被告主觀上顯係基於抵充伊多出資額之
         意思，而未繳回伊代收之工程款，堪以認定。
五、綜上所述，被告乙○○因與壬○○合夥經營發貴公司，彼此間出資額多寡不一致
    ，造成合夥默契不足，時生爭執而思及拆夥，在客觀上被告將伊所代收之客戶款
    項抵充伊為公司所墊付之款項、利息及多出資部分後，被告尚多貼進公司三十九
    萬零三百二十四元；且被告因部分出資、墊款及利息並未列入公司流水帳或資本
    帳內，早已心生不平，其主觀上僅係想取回伊多出資部分，實難認其有侵占公司
    資產之不法意圖，是被告上開辯解，足堪採信。故本件應純屬被告與告訴代理人
    壬○○間之民事糾葛，其行為與侵占罪之構成要件不合。此外，復查無其他積極
    之證據，足認被告確有公訴人所指之犯行，不能證明被告犯罪，揆諸前開規定與
    說明，自應諭知被告無罪之判決。
六、告訴代理人另以告訴補充理由狀指稱：發貴公司曾於八十一年五月十八日與案外
    人即地主辛○○就其所有坐落於斗六市○○段二三一─一０七、二三一─一０九
    、二三一─二０等地號土地簽訂合建契約，發貴公司並已依約交付二百一十萬元
    之履約保證金予辛○○，期間曾就合建契約之履行，經本院民事庭成立和解，和
    解內容明指契約兩造同意確認該件契約之成立有效存在。惟被告思謀取得不法利
    益，以發貴公司法定代理人名義代表公司與地主辛○○於八十四年九月八日簽訂
    解除契約協議書，因而持有辛○○應退還公司之保證金二百一十萬元，詎料被告
    刻意隱瞞簽立協議書之事實矇騙公司，將持有應屬公司之保證金變易為所有，亦
    涉有侵占之嫌。因認此項侵占保證金犯行與本件業經起訴之部分有裁判上一罪之
    關係（即連續關係），爰依法追加告訴，請求就此部分併予審理云云。按刑事訴
    訟法第二百六十七條固規定：「檢察官就犯罪事實一部起訴者，其效力及於全部
    」，然此係指法院認定起訴部分成立犯罪，就未起訴部分亦認為有罪且與已起訴
    部分有相牽連或連續犯等關係，而具有裁判上一罪之關係時，就此未起訴部分方
    為已起訴部分效力所及，法院應一併審理；反之，若起訴部分法院認為無罪，則
    起訴部分與未起訴部分不相牽連或無連續犯之關係，法院自不得就未起訴部分加
    以審理。查本院就檢察官已起訴部分為無罪之諭知，已詳述如前，則就告訴代理
    人追加告訴部分並不具連續犯之關係，本院自不得併予審理，附此敘明。
據上論斷，應依刑事訴訟法第三百零一條第一項判決如主文。
中      華      民      國      八十九      年    十二    月    八     日
                                 臺灣雲林地方法院刑事第一庭
                                             法  官  唐  光  義
右正本證明與原本無異。
如不服本判決，應於判決送達後十日內，向本院提出上訴狀。（須附繕本）
                                             書記官  陳  善  永
中      華      民      國      八十九      年    十二    月    八     日


司法院資訊處製作；財團法人民間司法改革基金會備份。
